臺灣臺南地方法院民事判決
109年度重訴字第211號
原      告  楊天法  
訴訟代理人  許雅芬律師
複代 理 人  鄭婷婷律師
被      告  楊盛宇  
            施月明  

            陳筠筑  


            張博堯  

上  一  人
訴訟代理人  張蔡月卿
兼上三被告共同
訴訟代理人  陳基安  
被      告  周陳錦壽即陳春長之繼承人


            林珠珍即陳春長之繼承人

            陳進男即陳春長之繼承人

            陳進國即陳春長之繼承人


            陳春月即陳春長之繼承人

            陳碧蕙即陳春長之繼承人

            陳麗眞即陳春長之繼承人

            陳宗敬即陳春長之繼承人

            陳玉玲即陳春長之繼承人


            陳玉卿即陳春長之繼承人

兼上八人共同
訴訟代理人  陳景文即陳春長之繼承人

被      告  陳景雄即陳春長之繼承人

            陳泰良即陳春長之繼承人

            陳景發即陳春長之繼承人

            陳秀鳳即陳春長之繼承人

            陳秀美即陳春長之繼承人

            方純義即陳春長之繼承人


            潘碧連即陳春長之繼承人

            方建欽即陳春長之繼承人

            方純智即陳春長之繼承人

            方純信即陳春長之繼承人

            方純逋即陳春長之繼承人


            方純結即陳春長之繼承人

            方萍虹即陳春長之繼承人


            郭建宏即陳春長之繼承人

            郭金泉即陳春長之繼承人

            郭金水即陳春長之繼承人

            郭珠敏即陳春長之繼承人

            郭珠英即陳春長之繼承人



上列當事人間請求分割共有物事件，經本院於民國110年4月1日
言詞辯論終結，判決如下：
    主      文
被告周陳錦壽、林珠珍、陳進男、陳進國、陳春月、陳碧蕙、陳
麗眞、陳宗敬、陳玉玲、陳玉卿、陳景文、陳景雄、陳泰良、陳
景發、陳秀鳳、陳秀美、方純義、潘碧連、方建欽、方純智、方
純信、方純逋、方純結、方萍虹、郭建宏、郭金泉、郭金水、郭
珠敏、郭珠英應就其被繼承人陳春長所有坐落臺南市○○區○○段00
0地號土地（面積100.43平方公尺，應有部分36分之3）、同段70
0地號土地（面積1,389.50平方公尺，應有部分36分之3）辦理繼
承登記。
兩造共有坐落臺南市○○區○○段000地號（面積100.43平方公尺）
、700地號（面積1,389.50平方公尺）土地，合併分割如附圖一
所示，即：
編號699部分（面積744.97平方公尺）分歸原告、被告楊盛宇按
原應有部分比例保持共有；
編號699⑴部分（面積124.16平方公尺）分歸被告張博堯取得；
編號699⑵部分（面積165.55平方公尺）分歸被告施月明取得；
編號699⑶部分（面積165.55平方公尺）分歸被告陳筠筑取得；
編號699⑷部分（面積165.54平方公尺）分歸被告陳基安取得；
編號699⑸部分（面積124.16平方公尺）分歸被告周陳錦壽、林珠
珍、陳進男、陳進國、陳春月、陳碧蕙、陳麗眞、陳宗敬、陳玉
玲、陳玉卿、陳景文、陳景雄、陳泰良、陳景發、陳秀鳳、陳秀
美、方純義、潘碧連、方建欽、方純智、方純信、方純逋、方純
結、方萍虹、郭建宏、郭金泉、郭金水、郭珠敏、郭珠英按原應
有部分比例保持共有。
訴訟費用由兩造按附表一【訴訟費用負擔比例】欄所示比例負擔
。
    事實及理由
壹、程序方面：
一、按訴狀送達後，原告不得將原訴變更或追加他訴，但擴張或
    減縮應受判決事項之聲明者、該訴訟標的對於數人必須合一
    確定時，追加其原非當事人之人為當事人者，不在此限，民
    事訴訟法第255條第1項第3款、第5款分別定有明文。而共有
    物之分割，於共有人全體有法律上之利害關係，須共有人全
    體始得為之，故請求分割共有物之訴，屬於民事訴訟法第56
    條第1項所稱訴訟標的對於共同訴訟之各人必須合一確定者
    。次按繼承人有數人時，在分割遺產前，各繼承人對於遺產
    全部為公同共有；因繼承、強制執行、公用徵收或法院之判
    決或其他非因法律行為，於登記前已取得不動產物權者，應
    經登記，始得處分其物權，民法第1151條、第759條分別定
    有明文。且共有之不動產之共有人中一人死亡，他共有人請
    求分割共有物時，為求訴訟之經濟起見，可許原告就請求繼
    承登記及分割共有物之訴合併提起，即以一訴請求該死亡之
    共有人之繼承人辦理繼承登記後，與原告及其餘共有人分割
    共有之不動產（最高法院70年度第二次民事庭會議決議參照
    ）。再按原告於判決確定前，得撤回訴之全部或一部；訴之
    撤回應以書狀為之，但於期日，得以言詞向法院或受命法官
    為之，民事訴訟法第262條第1項前段、第2項亦有明定。又
    不變更訴訟標的，而補充或更正事實上或法律上之陳述者，
    非為訴之變更或追加，民事訴訟法第256條亦定有明文。本
    件原告起訴時原係列「陳春長」為被告之一，並請求判決如
    附表二編號⒈所示，然陳春長於原告起訴前之民國36年9月23
    日即已死亡，是原告乃於109年9月18日以民事追加、撤回被
    告暨更正訴之聲明狀撤回對陳春長之起訴，及追加其繼承人
    即周陳錦壽、林珠珍、陳進男、陳進國、陳春月、陳碧蕙、
    陳麗眞、陳宗敬、陳玉玲、陳玉卿、陳景文、陳景雄、陳泰
    良、陳景發、陳秀鳳、陳秀美、方純義、潘碧連、方建欽、
    方純智、方純信、方純逋、方純結、方萍虹、郭建宏、郭金
    泉、郭金水、郭珠敏、郭珠英為本件被告，並變更訴之聲明
    為如附表二編號⒉所示。嗣原告復於110年4月1日言詞辯論期
    日當庭同意被告陳基安等人於110年1月14日所提出、經本院
    於110年1月25日囑託臺南市永康地政事務所繪製土地複丈成
    果圖（下稱附圖一）所示之分割方案，核均與前揭規定並無
    不合，均應予准許。
二、除被告陳基安、施月明、陳筠筑、張博堯於最後言詞辯論期
    日到場外，其餘被告經合法通知，均未於最後言詞辯論期日
    到場，核均無民事訴訟法第386條所列各款情形，爰依原告
    之聲請，由其一造辯論而為判決。
貳、實體方面：
一、原告起訴主張：
  ㈠坐落臺南市○○區○○段000地號（面積100.43平方公尺）、700
    地號（面積1,389.50平方公尺）土地（下合稱系爭土地）為
    兩造所共有，共有人及應有部分比例均詳如附表一所示。因
    系爭土地為共有人相同之相鄰不動產，且兩造間對於系爭土
    地並無不分割之協議，亦無因物之使用目的致不能分割之情
    形，惟無法達成分割之協議，爰依民法第823條第1項、第82
    4條第2項、第5項之規定，請求裁判合併分割。
  ㈡又系爭土地雖位於臺南市立龍潭國小校地範圍內，並有如附
    圖二編號A所示之巷道，然系爭土地現況為一袋地，僅能由
    學校出入口通行至公路，而參酌兩造就系爭土地之應有部分
    比例、占有使用現況及考慮地形完整與經濟效益等情，並考
    量原告與被告楊盛宇為兄弟，渠等自宅在系爭土地之西邊，
    可就近使用，且同段698地號土地為被告楊盛宇所有，為使
    原告與被告楊盛宇分得之土地得與698地號土地相連，而可
    就近使用自宅，原告同意以如附圖一所示之分割方法分割系
    爭土地，並同意與被告楊盛宇於分割後保持共有。另原告就
    附圖一所示之分割方案同意不互補差價。
  ㈢並聲明：請求判決如主文第1、2項所示。
二、被告等之抗辯：
  ㈠被告陳基安、施月明、陳筠筑、張博堯、陳進男、陳進國、
    陳春月、陳碧蕙、陳麗眞、陳宗敬、陳玉玲、陳玉卿、陳景
    文、陳景雄、陳景發、方純智、方純逋、方純義、方純結部
    分：系爭土地確實屬袋地，且目前為臺南市永康區龍潭國小
    之校地，尚未被政府徵收，故被告主張依附圖一所示之方案
    分割系爭土地，並同意不互補差價。並聲明：原告之訴駁回
    。
　㈡被告楊盛宇、周陳錦壽、林珠珍、陳泰良、陳秀鳳、陳秀美
    、潘碧連、方建欽、方純信、方萍虹、郭建宏、郭金泉、郭
    金水、郭珠敏、郭珠英部分：未於言詞辯論期日到場，亦未
    提出書狀表示意見。
三、本院之判斷：
  ㈠按分割共有物，性質上為處分行為，依民法第759條規定，共
    有不動產之共有人中有人死亡時，於其繼承人未為繼承登記
    以前，固不得分割共有物，惟於提起分割共有物之訴，合併
    請求繼承人應先辦理繼承登記，不但符合訴訟經濟原則，亦
    與民法第759條及強制執行法第130條規定之旨趣無違（最高
    法院69年台上字第1012、1134號判例參照）。查系爭699、7
    00地號土地之登記謄本上所登記之所有權人之一即訴外人陳
    春長業已於36年9月23日死亡，而陳春長之繼承人即周陳錦
    壽、林珠珍、陳進男、陳進國、陳春月、陳碧蕙、陳麗眞、
    陳宗敬、陳玉玲、陳玉卿、陳景文、陳景雄、陳泰良、陳景
    發、陳秀鳳、陳秀美、方純義、潘碧連、方建欽、方純智、
    方純信、方純逋、方純結、方萍虹、郭建宏、郭金泉、郭金
    水、郭珠敏、郭珠英就陳春長所有系爭699、700地號土地尚
    未辦理繼承登記乙節，有土地登記謄本、戶籍謄本、除戶戶
    籍謄本、繼承系統表在卷可參，是原告訴請周陳錦壽、林珠
    珍、陳進男、陳進國、陳春月、陳碧蕙、陳麗眞、陳宗敬、
    陳玉玲、陳玉卿、陳景文、陳景雄、陳泰良、陳景發、陳秀
    鳳、陳秀美、方純義、潘碧連、方建欽、方純智、方純信、
    方純逋、方純結、方萍虹、郭建宏、郭金泉、郭金水、郭珠
    敏、郭珠英應就其被繼承人陳春長所有系爭699、700地號土
    地（應有部分均為36分之3）辦理繼承登記，即屬有據，均
    應予准許，爰判決如主文第1項所示。
  ㈡次按共有人除共有物之使用目的不能分割或契約訂有不分割
    之期限外，得隨時請求分割共有物；共有物之分割，依共有
    人協議之方法行之，分割之方法不能協議決定者，法院得因
    任何共有人之請求，命為以原物分配於各共有人；共有人相
    同之數不動產，除法令另有規定外，共有人得請求合併分割
    ，民法第823條第1項前段、第824條第1項、第2項第1款前段
    、第5項分別定有明文。本件原告主張兩造共有系爭土地（
    應有部分均詳如附表一所示），為相鄰之土地，共有人相同
    ，並無不能分割之情形，且共有人又無不分割之特約，然對
    於分割方法迄未能達成協議等情，業據原告提出系爭土地登
    記謄本、地籍圖謄本為憑，且為被告所不爭執，依前揭規定
    ，原告請求合併分割系爭土地，於法自屬有據。
  ㈢再按以原物為分配時，因共有人之利益或其他必要情形，得
    就共有物之一部分仍維持共有，民法第824條第4項亦定有明
    文。而分割共有物，以消滅共有關係為目的，法院裁判分割
    共有土地時，除因該土地內部分土地之使用目的不能分割（
    如為道路）或部分共有人仍願維持其共有關係，或部分當事
    人因繼承關係須就分得之土地保持公同共有者，應就該部分
    土地不予分割或准該部分共有人成立新共有關係外，應將土
    地分配於各共有人單獨所有（最高法院92年度台上字第1534
    號、91年度台上字第407號判決參照）。本件原告於本院審
    理中，已陳明願於分割後就取得之土地與其胞弟即被告楊盛
    宇保持共有，而原告主張如附圖一所示之分割方案，經本院
    送達被告楊盛宇後，被告楊盛宇均未到庭或以書狀異議，顯
    見其願於分割後就取得之土地與原告保持共有，依前揭說明
    ，於法自無不合。另被告周陳錦壽、林珠珍、陳進男、陳進
    國、陳春月、陳碧蕙、陳麗眞、陳宗敬、陳玉玲、陳玉卿、
    陳景文、陳景雄、陳泰良、陳景發、陳秀鳳、陳秀美、方純
    義、潘碧連、方建欽、方純智、方純信、方純逋、方純結、
    方萍虹、郭建宏、郭金泉、郭金水、郭珠敏、郭珠英為被繼
    承人陳春長之繼承人，因繼承關係須就分得之土地保持公同
    共有，則分割方案中之編號699⑸部分，於分割後由該等共有
    人保持共有，於法亦無不合。
  ㈣又按法院定共有物分割之方法，應斟酌共有人之利害關係、
    共有物之性質、分割後之經濟效用及公共利益等為公平決定
    （最高法院29年上字第1792號判例、69年度台上字第3100號
    、81年度台上字第16號判決參照）。查系爭土地位於臺南市
    永康區龍潭國小之校地範圍內，且系爭699地號土地上雖有
    如附圖二編號A所示之巷道（面積13.62平方公尺），然系爭
    土地目前為一袋地等情，業經本院履勘現場並囑託地政人員
    繪製如附圖二所示之複丈成果圖在卷可稽，並有現場照片附
    卷足憑，復為兩造所不爭執，堪認為真實。而本院參酌兩造
    （被告楊盛宇、周陳錦壽、林珠珍、陳泰良、陳秀鳳、陳秀
    美、潘碧連、方建欽、方純信、方萍虹、郭建宏、郭金泉、
    郭金水、郭珠敏、郭珠英除外）均同意以附圖一所示之分案
    分割系爭土地，並同意無需互補差價，且本件於審理中，被
    告楊盛宇、周陳錦壽、林珠珍、陳泰良、陳秀鳳、陳秀美、
    潘碧連、方建欽、方純信、方萍虹、郭建宏、郭金泉、郭金
    水、郭珠敏、郭珠英經合法通知均未到庭爭執該分割方案，
    是本院依兩造之意願、分得土地面積之多寡、系爭土地之使
    用情形、經濟效用及全體共有人之利益等一切情狀，認系爭
    土地之分割方式，應以附圖一所示之分割方法為適當。
四、綜上所述，原告主張兩造並無不分割之特約，又無不能分割
    之情事，既為被告所不爭執，自屬可信，是原告訴請裁判合
    併分割系爭土地，於法自無不合。本院審酌兩造之應有部分
    之比例、使用現狀、經濟效益及兩造之意願等情，認原告所
    主張如附圖一所示之分割方案符合公平原則，並兼顧共有人
    之利益，爰判決如主文第2項所示
五、末按訴訟費用，由敗訴之當事人負擔；因共有物分割、經界
    或其他性質上類似之事件涉訟，由敗訴當事人負擔訴訟費用
    顯失公平者，法院得酌量情形，命勝訴之當事人負擔其一部
    ；民事訴訟法第78條、第80條之1分別定有明文。查分割共
    有物事件本質上並無訟爭性，乃由本院斟酌何種分割方案較
    能增進共有物之經濟效益，並兼顧兩造之利益，以決定適當
    之分割方法。本件原告請求分割共有物，因兩造均獲得利益
    ，如僅由敗訴之被告負擔，本院認為顯失公平，爰依兩造獲
    得之利益及就系爭土地應有部分之比例確定訴訟費用之負擔
    如判決如主文第3項所示。
六、據上論結，本件原告之訴為有理由，依民事訴訟法第78條、
    第80條之1、第385條第1項前段，判決如主文。 
中　　華　　民　　國　　110 　年　　4 　　月　　15　　日
                  民事第二庭  法  官 洪碧雀
以上正本證明與原本無異。
如不服本判決，應於送達後20日內向本院提出上訴狀（須附繕本
）。如委任律師提起上訴者，應一併繳納上訴審裁判費。
中　　華　　民　　國　　110 　年　　4 　　月　　15　　日
                              書記官 林政良
附表一：各共有人所有系爭699、700地號土地應有部分比例及訴訟費          用負擔之比例   編號 系爭699土地所有權人 應有部分比例及訴訟費用負擔比例  ⒈ 原告楊天法 1/4  ⒉ 被告楊盛宇 1/4  ⒊ 被告施月明 1/9  ⒋ 被告陳筠筑 1/9  ⒌ 被告張博堯 3/36  ⒍ 被告陳基安 1/9  ⒎ 陳春長之繼承人即被告周陳錦壽、林珠珍、陳進男、陳進國、陳春月、陳碧蕙、陳麗眞、陳宗敬、陳玉玲、陳玉卿、陳景文、陳景雄、陳泰良、陳景發、陳秀鳳、陳秀美、方純義、潘碧連、方建欽、方純智、方純信、方純逋、方純結、方萍虹、郭建宏、郭金泉、郭金水、郭珠敏、郭珠英 應有部分比例：公同共有3/36 訴訟費用負擔比例：3/36 

附表二：原告訴之聲明  編號 訴之聲明內容  ⒈ 原告與被告等共有坐落臺南市○○○○段000地號、面積100.43平方公尺及同地段700地號、面積1389.50平方公尺之土地准予分割，其分割方法為：如調解卷第29頁附圖所示甲部分（實際位置及面積以實測結果為準）分歸原告與被告楊盛宇共同取得；乙部分分歸被告陳００、施００、陳００、張００、陳００共同取得。  ⒉ 一、被告周陳錦壽、林珠珍、陳進男、陳進國、陳春月、陳碧 蕙、陳麗眞、陳景雄、陳泰良、陳宗敬、陳玉玲、陳玉卿、陳景發、陳景文、陳秀鳳、陳秀美、方純義、潘碧連、方建欽、方純智、方純信、方純逋、方純結、方萍虹、郭建宏、 郭金泉、郭金水、郭珠敏、郭珠英應就被繼承人陳春長所有臺南市○○區○○段000地號土地應有部分36分之3辦理 繼承登記。 二、被告周陳錦壽、林珠珍、陳進男、陳進國、陳春月、陳碧 蕙、陳麗眞、陳景雄、陳泰良、陳宗敬、陳玉玲、陳玉卿、陳景發、陳景文、陳秀鳳、陳秀美、方純義、潘碧連、方建欽、方純智、方純信、方純逋、方純結、方萍虹、郭建宏、 郭金泉、郭金水、郭珠敏、郭珠英應就被繼承人陳春長所有臺南市○○區○○段000地號土地應有部分36分之3辦理 繼承登記。 三、臺南市○○區○○段000地號、面積100.43平方公尺之土地及同段700地號、面積1389.50平方公尺之土地，分割方法為：   ㈠如調解卷第29頁附圖所示甲部分（實際位置及面積以實測為準）分歸原告楊天法、被告楊盛宇取得，並按應有部分比例各2分之1維持共有。   ㈡如調解卷第29頁附圖所示乙部分（實際位置及面積以實測為準）分歸被告施月明、陳筠筑、張博堯、陳基安、周陳錦壽、林珠珍、陳進男、陳進國、陳春月、陳碧蕙、陳麗眞、陳景雄、陳泰良、陳宗敬、陳玉玲、陳玉卿、陳景發、陳景文、陳秀鳳、陳秀美、方純義、潘碧連、方建欽、方純智、方純信、方純逋、方純結、方萍虹、郭建宏、郭金泉、郭金水、郭珠敏、郭珠英取得。